【裁判字號】    91,簡上,347
【裁判日期】    920530
【裁判案由】    給付票款
【裁判全文】
臺灣臺中地方法院民事判決  九十一年度簡上字第三四七號
    上  訴  人    甲○○
    法定代理人    乙○○
    訴訟代理人    陳隆天  律師
    複代理人      桑銘忠  律師
    被上訴人      丙○○      .
    訴訟代理人    魏順華  律師
右當事人間請求給付票款事件，上訴人對中華民國九十一年六月十七日本院臺中簡易
庭八十九年度中簡字第二八九一號第一審判決提起上訴，本院判決如左：
    主      文
原判決不利於上訴人部分廢棄。
被上訴人在第一審之訴及假執行聲請均駁回。
第一、二審訴訟費用由被上訴人負擔。
    事      實
甲、上訴人方面：
  一、聲明：如主文所示。
  二、陳述：除與原審判決書所載者相同茲予引用外，補稱：
    (一)按民事訴訟法係由原告主張權利者，應先由原告負舉證之責，若原告先不能舉
      證，以證實自己主張之事實為真實，則被告就其抗辯事實，即令不能舉證，或
      其所舉證據尚有疵累，亦應駁回原告之請求；又主張法律關係存在之當事人，
      須就該法律關係發生所須具備之特別要件，負舉證之責任（最高法院十七年上
      字，第九一七號判例、四十八年台上字第八八七號判例意旨參照）；再消費借
      貸法律關係之成立，須具備：借貸意思表示相互一致及交付借貸物等特別要件
      ，是當事人主張有金錢借貸關係存在，除須證明有金錢之交付外，自須就雙方
      借貸意思表示互相一致，負舉證之責，若僅證明有金錢之交付而未證明借貸意
      思表示一致者，尚不能認為有金錢借貸關係存在。本件首應應審究者，被上訴
      人與上訴人之祖父間有無借貸金錢之交付，暨兩者間借貸意思表示是否相互一
      致為前提待證事實。經查：
      1.本件上訴人之祖父陳吉成與謝明陸並無任何親屬關係，豈有本件被上訴人所
        謂透過與陳吉成有姻親關係之「謝明陸」，向謝明陸之兄即被上訴人丙○○
        調借三百萬元乙事，被上訴人所述不無疑義。
      2.本件系爭支票究係何時交付？借貸金額之利息是如何計算？借貸金額之還款
        期限？此均為上訴人之祖父如有與被上訴人合致成立本件消費借貸契約之約
        定內容。而被上訴人丙○○既自承因其經常在大陸工作，本件消費借貸之事
        情，實際均由其弟謝明陸代為處理，其對交易情節知之最詳，惟據謝明陸在
        原審中證稱：「陳吉成向我哥哥丙○○借錢，是去年的『四月二十九日』左
        右，一共二次，另一次是『四月三十日』，我交給陳先生是兩百七十多萬元
        ，『是扣除利息，利息怎麼算的我忘了，約定一年以後清償』，交錢的地點
        是在陳吉成的工廠，兩次都是下午兩點多，在場的人就是陳吉成、我、蕭先
        生，沒有別人，交錢的地點在泡茶的客廳，我用牛皮紙袋裝錢，兩次都是一
        樣‧‧‧」等語，且經原審當庭提示系爭支票影本與謝明陸辨認而明確證稱
        ：「就是這張票沒錯，當時陳吉成的家人並沒有在場，『這張票是第二次交
        錢的時候拿給我』。」等語；而被上訴人所聲請之證人蕭錫卿在原審證稱：
        「陳吉成在去年九二一地震之前二、三個月，有向原告借錢，一共二次，每
        一次謝明陸都會到我家裡找我一起去，是到北屯陳吉成的公司裡去，都是以
        袋子裝現金，兩次都是下午，是用牛皮紙袋包，成四四方方拿在手上，第一
        次沒開票，第二次交錢的時候，陳先生有拿一張支票給謝先生，支票金額和
        借款金額是否相符我不知道，謝先生自己說，他偶而向陳先生調錢，都是先
        扣利息，都是在樓下客廳，是在辦公室對角陳先生的辦公桌那邊交錢，兩次
        都是謝明陸找我去的，兩次有點錢，但是我是在另一邊，我沒有經手，也不
        知他們點的數目，大約是兩百多萬元，這是我的猜測。」等語。據上二人之
        證述之內容情節觀之，其等證言就系爭借貸之時間已有不符，惟就被上訴人
        所陳稱實際代被上訴人處理之謝明陸之證言，其證述本件消費借貸之借貸金
        額之交付是分二次為之，總額為二百七十多萬元分別為八十八年四月二十九
        日（左右）及八十八年四月三十日交付金額，約定還款期限一年，利息是預
        先扣除，第二次交錢時陳吉成交付系爭金額三百萬元之還款支票乙節，核以
        系爭支票之開票日為八十九年四月三十日完全相符而明確。惟查本件系爭之
        支票，係八十八年八月二十三日始向亞太商業銀行豐原分行申領之事實，有
        原審卷附亞太商業銀行豐原分行八十九年十二月一日亞豐字第三三二號函可
        證，足見本件上訴人祖父陳吉成客觀上不可能在八十八年四月三十日簽發系
        爭三百萬元之支票交予謝明陸以借貸三百萬元之事實，則證人謝明陸及蕭錫
        卿所為之證述，均屬虛偽不實而難以採信。又查被上訴人丙○○具狀陳稱：
        「被上訴人本身原在台中縣豐原市開設朴子口魚池，嗣改於台中市○○路開
        設忠勇魚池，平日原即有現金供周轉應用，加以本件陳吉成擬借款時，被上
        訴人適中六合彩彩金，方能在胞弟即謝明陸表示陳吉成需款周轉時，應允貸
        予款項，且於四月二十九日及四月三十日籌齊約二百多萬元‧‧‧」等語，
        迄今被上訴人就其所主張借貸陳吉成之本金多少？利息如何計算？資金係由
        何一金融機關帳戶提出？遽以其中六合彩彩金以為搪塞，自難以採信。且系
        爭支蒙於八十九年六月十七日在三信商業銀行0000000000號帳戶
        提示退票，該帳戶開戶人為林美惠等情，亦非被上訴人丙○○執票提示等情
        ，有三信商業銀行回函在卷可稽，亦顯與被上訴人丙○○起訴狀所稱其自始
        即收執系爭支眾等情亦為不符。據上事證，乃本件被上訴人既未確實證明其
        與陳吉成間有借貸意思表示之合致及借貸金額交付之事實，自難認其主張基
        於消費借貸關係請求上訴人返還三百萬元之本息為有理由。
    (二)按票據法第十四條第二項規定：「無對價或以不相當之對價取得票據者，不得
      享有優於其前手之權利」中所謂「不得享有優於前手之權利」，係指前手之權
      利如有瑕疵，執票之後手即應繼受其瑕疵，人的抗辯並不中斷而言。本件被上
      訴人起訴陳稱：「緣被告之祖父陳吉成因經營商業，需款周轉，於八十八年五
      月間向原告調借三百萬元，約定借貸期限一年，乃簽發亞太商業銀行豐原分行
      八十九年四月三十日到期，票號ＡＢ0000000號之支票，經訴外人謝明
      陸背書後交付原告收執‧‧‧」等情，而核以上開系爭支票果有謝明陸之背書
      簽名無誤，定見上開系爭三百萬元支票係由謝明陸背書轉讓交付予被上訴人丙
      ○○而取得系爭三百萬元之票據權利之事實，而被上訴人亦自認其自謝明陸背
      書轉讓取得系爭支票，並無任何對價，乃本件被上訴人丙○○雖執有系爭支祟
      ，依票據法第十四條第二項之規定，即應繼受謝明陸取得系爭支票之瑕疵。然
      查本件上訴人否認其祖父陳吉成有向謝明陸或被上訴人丙○○借貸三百萬元乙
      事，而謝明陸在原審證述系爭三百萬元支票，係因陳吉成向被上訴人丙○○借
      貸三百萬元而取得等語，姑不論其證述是否屬實，惟就謝明陸取得系爭三百萬
      支票時，其與上訴人之祖父陳吉成間並無任何原因對價關係，昭然明甚。又查
      系爭支票於八十九年六月十七日在三信商業銀行0000000000號帳戶
      提退票，該帳戶開戶人為林美惠等情，亦非被上訴人丙○○執票提示等情，有
      三信商業銀行回函在卷可稽，亦顯與被上訴人丙○○起訴狀所稱其自始即收執
      系爭支票等情亦為不符，從而上訴人既抗辯其祖父陳吉成與謝明陸、林美惠間
      無借貸關係或其他原因關係屬實，而被上訴人丙○○無對價由退票後由林美蕙
      轉讓而取得系爭支票，則上訴人拒絕給付被上訴人基於票據關係請求給付票款
      三百萬元，為有理由。
  三、聲請向三信商業銀行股份有限公司國光分公司函查該分行第二六六七九之五活
      儲帳號戶名。
乙、被上訴人方面：
  一、聲明：(一)駁回上訴。(二)第二審訴訟費用由上訴人負擔。
  二、陳述：除與原審判決書所載者相同茲予引用外，補稱：
    (一)關於系爭支票為真正部分：
      1.系爭支票為真正，原審據以判決上訴人應給付票款，尚無不合。
        (1)查系爭支票（ＡＢ0000000號）上所蓋用之發票人「陳吉成」印文
          ，與「陳吉成」設於亞太商業銀行豐原分行第００四六七─五０帳號之印
          鑑卡，及「陳吉成」於八十八年間所簽發兌現之二十五紙支票上所蓋用「
          陳吉成」印文，經原審依職權送請內政部警政署刑事警察局鑑定結果，認
          「系爭如附表所示支票上之印文，與亞太商業銀行豐原分行第００四六七
          ─五０帳號之印鑑卡上之印文『不相符』；系爭如附表所示支票上之印文
          ，與八十八年間兌現之支票（抽樣：ＡＢ0000000、ＡＢ0000
          000、ＡＢ0000000、ＡＢ0000000）上之印文『相符』
          ；八十八年間兌現之支票（抽樣：ＡＢ0000000、ＡＢ00000
          00、ＡＢ0000000、ＡＢ0000000︶上之印文，與亞太商
          業銀行豐原分行第００四六七─五０帳號之印鑑卡上之印文『不相符』」
          ，此有該局九十年十月二十六日刑鑑字第二０三六七號鑑驗通知書附卷可
          稽。再者，八十八年間兌現之支票（ＡＢ0000000、ＡＢ0000
          000、ＡＢ0000000、ＡＢ0000000）係分別於八十八年
          六月十七日、同年九月二十日、同年八月二十五日兌現，此亦有亞太商業
          銀行豐原分行九十一年三月二十二日亞豐字第０四三號函在卷可按。
        (2)準此上情，系爭支票所蓋用之「陳吉成」印文，雖與「陳吉成」在亞太商
          業銀行豐原分行第００四六七─五０帳號之印鑑卡上之印文，有「不相符
          」之處，但觀以陳吉成於八十八年九月二十一日死亡前，亦曾以與系爭支
          票上相符之印章蓋用於其所申領之支票上，並經提示兌現，且其兌現時間
          分別於八十八年六月十七日、八月二十五日、九月二十日，均未有何異議
          。由此可見，陳吉成在死亡前即曾使用系爭支票上之印文之印章，及其在
          亞太商業銀行豐原分行第００四六七─五０帳號之印鑑卡上之印文之印章
          ，至堪認定。從而，本件即尚難以系爭支票上之印文，與亞太商業銀行豐
          原分行第００四六七─五０帳號之印鑑卡上之印文不相符，即遽以認定系
          爭支票係屬偽造。亦即原審據此認定上訴人依票據法律關係應給付票款，
          並無不合。
    2.上訴理由亦不否認系爭支票之印章為真正，但以在九二一地震時遭盜蓋而加
        以偽造行使置辯，殊屬無稽：
        (1)上訴理由略謂陳吉成所持有並簽發亞太商業銀行之支票號碼ＡＢ0000
          000、ＡＢ0000000、ＡＢ0000000、ＡＢ000000
          0、ＡＢ0000000之開票日分別為八十八年八月二十三日、八十八
          年八月二十八日、八十八年九月八日、八十八年九月十八日及八十八年九
          月十八日，核以一般人使用支票之習慣，均按支票號碼順序簽發，則本件
          系爭支票號碼ＡＢ0000000號，客觀上顯有可能有人利用九二一地
          震發生時乘機偷盜上開之支票及印章而加以偽造行使云云。
        (2)惟查：
          系爭支票之前一張票號支票即ＡＢ0000000號，其票載發票日係
            八十八年九月十八日，而於同年月二十日提示兌現。茲上訴理由以前一
            張票號支票在九月二十日兌現，故推論系爭支票在九月二十一日所簽發
            ，顯無依憑。蓋因：(甲)系爭支票之前一張票號支票之票載發票日為九月
            十八日，則其實際簽發而持交執票人收受之日期可能在九月十八日之前
            （按金融市場上之遠期支票，其支票票面所載之發票日，與該支票實際
            上由發票人簽交執票人收受之期日有異，且均在實際簽交日之後），但
            未必即為該日，上訴理由顯將票載發票日與實際簽交日，混為一談。要
            之，本件實難論斷系爭支票必在九月十八日之後簽發。(乙)又縱令系爭支
            票之前一張票號支票果真於九月十八日簽發，然系爭支票亦可能在同一
            日、或九月十九日、乃至九月二十日簽發，並非須前一張票號支票兌領
            後始可簽發，亦即上訴理由以前一張票號支票在九月二十日兌領，是主
            張系爭支票應在九月二十一日遭盜開云云，委無理由。
          其次，八十八年九月二十一日發生大地震，陳吉成經營之工廠及房屋倒
            塌，陳吉成及妻陳劉美、子媳陳明昌及陳韋如、長孫陳司凡均不幸全告
            死亡，獨上訴人一人獲救，此亦為上訴人所不否認。稽此可知該次地震
            在陳吉成工廠及住處所造成之損害極鉅，則在災後樑柱倒塌、土石瓦礫
            堆積之情況下，救難人員欲搶救遭掩埋之民眾，尚且困難重重，何人有
            能力找出支票簿及印章加以盜蓋？況救難人員焉容不相關人士進入災難
            現場搜括物品？上訴理由誠屬無稽。
        再，如上訴理由所置疑系爭支票乃在九月二十一日地震時遭人盜蓋而偽
            造行使，則目的既在行使，曷須將發票日期填寫在近一年之後之八十九
            年四月三十日？甚至迨八十九年六月間始向金融機構提示兌領？在在不
            合事理。故上訴理由所辯稱遭盜蓋之理由全屬個人臆測武斷之詞，且悖
            乎經驗法則，難以逕信。
    (二)關於本件確實有消費借貸關係部分：
      1.證人謝明陸及蕭錫卿已證實有借貸關係存在：
        證人蕭錫卿八十九年十二月十三日到庭證稱陳吉成在九二一地震前有向被上
        訴人借錢，一共二次，每次皆謝明陸找伊同去陳吉成處，第一次沒有開票，
        第二次交錢時，陳吉成有拿一張支票給謝明陸，陳吉成是伊岳父之弟，與伊
        很熟，伊知陳吉成有玩股票，故而需要用錢，後來陳吉成去世，並未還錢云
        云。而證人謝明陸則稱謂，陳吉成向伊哥哥丙○○借錢，約去年四月二十九
        日左右，一共兩次，另一次是四月三十日，伊交給陳吉成二百七十多萬元，
        是扣除利息，約定一年以後清償，後來因遇到九二一地震，所以都沒有還，
        借錢的時候有拿票等語。爰將上開證詞互核，足稽陳吉成確實在八十八年四
        月底向被上訴人借款，且已取得款項，並簽發支票供作債權憑證，嗣因死於
        九二一地震，以致迄未清償。是以上訴人否認被上訴人與陳吉成間有借貸關
        係，難以採認。矧衡事理，陳吉成為證人蕭錫卿之叔父，蕭錫卿當不致迴護
        被上訴人，反故為不利親人陳吉成之證述，即伊所言應堪信實。
      2.至於上訴人指稱蕭錫卿與謝明陸之證詞多有矛盾，可見所言不實乙節，此純
        屬誤會：
        (1)證人蕭錫卿就借款時間雖稱在九二一地震之前二、三個月，似與謝明陸所
          稱四月二十九、三十日有出入。惟查，蕭錫卿同次庭訊亦表示伊無法確定
          正確借款日期，則伊所謂地震前二、三個月，應係印象所及，原即非確實
          之日期；況人之記憶本有其限制，不可能對於一年多前之事完全翔實記憶
          ，且該事復與己無關。是上訴人徒以證人就借款日期之敘述有些微差異，
          遂認倆人所證不實，不無誤會。至於起訴狀所以稱陳吉成在八十八年五月
          間向原告調借三百萬元，係因謝明陸取得支票而轉交被上訴人時，已在五
          月間，故被上訴人印象中始認為是五月間所借之款項，順此敘明。
      (2)陳吉成生前係經營化妝品生意，其住處二、三樓為工廠，一樓則為住家，
          但亦在客廳內擺放辦公桌，兼作辦公處所。因而證人蕭錫卿稱謝明陸交錢
          的地點「是在樓下客廳、是在辦公室的對角陳先生的辦公桌那邊」，實核
          與謝明陸所稱在泡茶的客廳內，尚非不同。上訴人稱二者所稱之交錢地點
          有異，亦不無誤會（上訴理由就被上訴人在原審即提出之上開說明，未多
          加辯駁，可見就借款地點之描述並非憑空杜撰）。
      (3)承前所述，陳吉成住處之二、三樓為化妝品工廠，一樓為住處，而證人蕭
          錫卿所稱兩人交錢時，陳吉成妻子均在家，與證人謝明陸所言交錢時陳吉
          成妻子在工廠裡面，即住處樓上云云，要非截然不同，不過倆人對於「在
          場」之定義及認知不同而已。上訴人復以此置疑證人證詞之真實性，同有
          誤會。
        (4)證人謝明陸在原審庭訊中所以稱利息怎麼計算已忘記，此乃因交錢時已預
          扣部分利息，嗣後再每隔數月另會算利息並換票，以致無法記憶確實計息
          情形。而系爭支票即八十八年八月中下旬左右，雙方會算利息且換票所取
          得。至於證人謝明陸在庭訊中所稱系爭支票是交錢時所取得，應係意指系
          爭支票確為此次借錢而取得之擔保，雖其間省略換票之事未論，然仍無解
          於系爭支票乃陳吉成為本件借款而簽發之事實，併此說明。
        (5)故本件系爭陳吉成與被上訴人間之消費借貸關係，係成立於八十八年間，
          距原審訊問證人之八十九年十二月十三日，已長達一年以上之時間，則是
          否能強求證人就借款過程為詳細明確之記憶，即非無疑，是以，尚難以證
          人蕭錫卿、謝明陸二人之證詞存有瑕疵，即據以認定證人二人所述非屬事
          實，進而認定陳吉成與被上訴人間之消費借貸關係不存在，已據原審認定
          綦詳。
    (三)關於本件為選擇之合併，如其中一項請求為有理由，即應為被上訴人勝訴之判
      決部分：
    1.查本件被上訴人於原審係本於票據請求權及消費借貸返還請求權，請求上訴
        人給付三百萬元，此種起訴之形態，謂之選擇合併；即請求權有數個，請求
        之內容均相同，而僅有單一之聲明，請求法院為擇一裁判，如其中一項請求
        為有理由，即可為原告勝訴之判決，就他項請求無須更為審判。茲被上訴人
        所持有之系爭支票，其上所留「陳吉成」之印文，與陳吉成在八十八年九月
        二十一日死亡前，亦曾以與系爭支票上相符之印章蓋用於其所申領之支票上
        ，並經提示兌現，且其兌現時間分別為八十八年六月十七日、八月二十五日
        、九月二十日，均未有何異議。可見發票人陳吉成在死亡前即曾使用系爭支
        票上之印文之印章，亦即系爭支票為真正，應堪認定，業如前述。易言之，
        本件系爭支票既經原審認定為真正，則原判決據以為被上訴人勝訴之判決，
        尚無不合，上訴人仍藉詞抗辯被上訴人應就借款資金一一臚陳，已無理由。
      2.矧查，被上訴人在原審即已提出證人謝明陸、蕭錫卿到庭證明確實有交付消
        費借貸款項給陳吉成。從而，苟上訴人仍否認被上訴人與陳吉成間有借貸關
        係，應由上訴人舉證證明，以實其說，否則僅流於空言否認，洵不足取。又
        被上訴人本身原在台中縣豐原市開設「朴子口漁池」，嗣改在台中市○○路
        開設「忠勇漁池」，平日原即有現金供週轉應用，加以本件陳吉成擬借款時
        ，被上訴人適中六合彩彩金（按六合彩賭博目前依法仍為違法行為，被上訴
        人遲不敢據實以告，唯恐是否會因而招致刑責），方能在胞弟即謝明陸表示
        陳吉成須款週轉時，應允貸予款項，且於四月二十九日及四月三十日籌齊約
        二百多萬元（被上訴人已事先扣除利息，故實際上僅交付約二百多萬元）。
        惟承前所述，六合彩賭博依法仍有刑責，六合彩組頭尤然，此即被上訴人事
        實上無法請求組頭到庭作證中彩金一情之故，併此陳明。
    理      由
一、本件被上訴人（即原告）起訴主張上訴人（即被告）之祖父陳吉成因經營商業，
    須款週轉，於八十八年五月間向原告調借三百萬元，約定借貸期限一年，乃簽發
    款人亞太商業銀行豐原分行，票載發票日八十九年四月三十日，票據號碼ＡＢ0
    000000號之如附表所示支票一紙，經訴外人謝明陸背書後交被上訴人收執
    ，不意八十八年九月二十一日發生大地震，陳吉成經營工廠及房屋倒塌，陳吉成
    及妻子陳劉美、上訴人之父陳明昌、母陳韋如，兄陳司凡不幸全告死亡，唯獨上
    訴人一人獲救，現由外祖父乙○○為監護，並與其姑媽陳美惠同住，上訴人現係
    陳吉成之唯一法定繼承人，上開支票，因陳吉成之死亡而無兌現，被上訴人因其
    家破人亡，原忍向其求償，近悉陳吉成遺留龐大財產，已由上訴人辦妥繼承之事
    實，爰依票據及消費借貸之法律關係提起本件訴訟。上訴人對於其係陳吉成之唯
    一法定繼承人，現由外祖父乙○○任監護人，且就陳吉成之遺產辦妥繼承之事實
    ，則不予爭執，然以：上訴人否認本件系爭支票形式及實質之真正，並否認陳吉
    成與被上訴人有本件借貸及票據之法律關係等語，資為抗辯。
二、本件被上訴人主張其執有上訴人之被繼承人陳吉成為發票名義人之如附表一所示
    支票，該支票有訴外人謝明陸之背書，嗣陳吉成於八十八年之九二一地震中死亡
    ，上訴人為陳吉成之唯一法定繼承人，現由外祖父乙○○任監護人，且就陳吉成
    之遺產辦妥繼承等事實，已為上訴人所不爭執，並經被上訴人提出支票及退票理
    由單影本一件、戶籍謄本一件為證，自堪信為真實。茲有爭執者，係系爭支票是
    否為真正？及被上訴人是否已將該三百萬元之借款交付給上訴人之被繼承人陳吉
    成？經查：
  (一)就系爭支票是否為真正部分：
    按當事人主張有利於己之事實者，就其事實有舉證之責任，民事訴訟法第二百七
    十七條定有明文；又支票為無因證券，在支票上簽名者，依票上所載為義負責，
    又票據上簽名，得以蓋章代之，為票據法第五條第一項及第六條所明定，故支票
    如係發票人帳號所領用，且支票上發票人之印章如為真正，發票人即應依票上所
    載為義負責，且於印章真正之前提下，當事人如主張印章係遭盜用，自應由主張
    盜用之當事人負舉證責任。查系爭如附表所示之支票上所留發票人「陳吉成」印
    文，與「陳吉成」設於亞太商業銀行豐原分行第「００四七六七─五０」帳號之
    印鑑卡，及「陳吉成」於八十八年間所簽發兌現之二十五紙（ＡＢ000000
    0、ＡＢ0000000、ＡＢ0000000、ＡＢ0000000、ＡＢ0
    000000、ＡＢ0000000、ＡＢ0000000、ＡＢ000000
    0、ＡＢ0000000、ＡＢ0000000、ＡＢ0000000、ＡＢ0
    000000、ＡＢ0000000、ＡＢ0000000、ＡＢ000000
    0、ＡＢ0000000、ＡＢ0000000、ＡＢ0000000、ＡＢ0
    000000、ＡＢ0000000、ＡＢ0000000、ＡＢ000000
    0、ＡＢ0000000、ＡＢ0000000、ＡＢ0000000）支票上
    所留「陳吉成」印文，經原審依職權送請內政部警政署刑事警察局鑑定結果，「
    一系爭如附表所示支票上之印文，與亞太商業銀行豐原分行第「００四七六七─
    五０」帳號之印鑑卡上之印文『不相符』；二系爭如附表所示支票上之印文，與
    八十八年間兌現之支票（抽樣：ＡＢ0000000、ＡＢ0000000、Ａ
    Ｂ0000000、ＡＢ0000000）上之印文『相符』；三八十八年間兌
    現之支票（抽樣：ＡＢ0000000、ＡＢ0000000、ＡＢ00000
    00、ＡＢ0000000）上之印文，與亞太商業銀行豐原分行第「００四七
    六七─五０」帳號之印鑑卡上之印文『不相符』」，此有該局九十年十月二十六
    日刑鑑字第二０三六七五號鑑驗通知書在卷可稽；再以，八十八年間兌現之支票
    （即：ＡＢ0000000、ＡＢ0000000、ＡＢ0000000、ＡＢ
    0000000）係分別於八十八年六月十七日、同年九月二十日、同年八月二
    十五日兌現，此亦有亞太商業銀行豐原分行九十一年三月二十二日（91）亞豐字
    第０四三號函在卷可按。是以，雖系爭如附表所示支票上所留「陳吉成」之印文
    ，與「陳吉成」在亞太商業銀行豐原分行第「００四七六七─五０」帳號之印鑑
    卡上之印文，有「不相符」之處，惟因「陳吉成」於八十八年九月二十一日死亡
    前，亦曾以與系爭如附表所示支票上相符之印章蓋用於其所申領之支票上，並經
    提示兌現，且其兌現時間分別於八十八年六月十七日、八月二十五日、九月二十
    日，均未有何異議。職是之故，顯見陳吉成在死亡前即曾使用如附表所示支票上
    之印文之印章，及其在亞太商業銀行豐原分行第「００四七六七─五０」帳號之
    印鑑卡上之印文之印章，至堪認定，亦即本件應認如附表所示支票所蓋用「陳吉
    成」之印章為真正且係陳吉成本人所有。本上所述，本件尚難以系爭如附表所示
    支票上之印文，與亞太商業銀行豐原分行第「００四七六七─五０」帳號之印鑑
    卡上之印文「不相符」為由，即遽以否定如附表所示支票之陳吉成印文為真正；
    再者，系爭之支票發票人之印章，既認定係陳吉成本人所有，則上訴人如主張該
    印章係遭他人所盜用，就該盜用之事實，依法自應由上訴人負舉證責任，今上訴
    人空言抗辯：系爭支票號碼ＡＢ0000000號，客觀上顯有可能有人利用九
    二一地震發生時乘機偷盜上開之支票及印章而加以偽造行使云云，然就該盜用印
    章之事實，其並未舉證以實其說，則其所為盜用印章偽造支票之抗辯，顯不可採
    。從而，本件應認系爭支票確為上訴人之被繼承人陳吉成所簽發。
  (二)就被上訴人已否交付系爭三百萬元借款給上訴人之被繼承人陳吉成部分：
    1.按支票固為無因證券，票據債務人不得以自己與發票人或執票人前手間所存在
      之抗辯事由，對抗執票人，然發票人非不得以自己與執票人間所存之抗辯事由
      對抗執票人，此觀票據法第十三條本文之反面解釋自明。又如發票人一旦提出
      其基礎原因關係不存在之對人抗辯，執票人自應就該基礎原因關係存在之積極
      事實，負舉證責任（最高法院八十七年台上字第一六０一號判決意旨參照）。
      本件被上訴人固主張伊係因借款予上訴人之被繼承人陳吉成而直接收受系爭支
      票，然上訴人已否認之，並提出基礎原因關係不存在之對人的抗辯，則被上訴
      人對於已交付借款、消費借貸關係有效成立之積極事實，自應負舉證責任。
    2.本件被上訴人就其已將系爭三百萬元借款交付與上訴人之被繼承人陳吉成之事
      實，係以證人蕭錫卿及謝明陸於原審之證詞為其論據，然查：
      (1)證人蕭錫卿於原審八十九年十二月十三日言詞辯論時證稱：「陳吉成在去年
        九二一地震之前二、三個月，有向原告借錢，一共二次，每次謝明陸都會到
        我家裡來找我一起去，是到北屯陳吉成的公司裡去，都是以袋子裝現金，兩
        次都是下午，是用牛皮紙袋包成四四方方拿在手上，第一次沒有開票，第二
        次交錢的時候，陳先生有拿一張支票給謝先生，支票金額和借款金額是否相
        符我不知道，謝先生自己說，他偶爾向陳先生調錢，都是先扣利息，交錢都
        是在樓下客廳，是在辦公室對角陳先生的辦公桌那邊交錢的，兩次都是如此
        ，兩次陳先生夫婦都在，兩次都是謝明陸找我去，兩次都有點錢，但是我是
        在另一邊，我沒有經手，也不知他們點的數目，大約是二百多萬，這是我的
        猜測。」至於陳吉成所交付之一張支票是否就是系爭支票，其則證稱：「我
        無法確定，我只看到有交一張票，但我沒有經手，陳先生是我岳父的弟弟，
        我和他很熟，我知道他有玩股票，當時我知道他想要玩一支股票，所以才須
        要錢，這兩次都是謝明陸找我一起去，但是，是丙○○還是謝明陸借他錢的
        我並不知道，後來陳先生去世，所以並沒有還錢，我也沒有辦法確定正確日
        期，我只記得是連續兩天。」等語，則依證人蕭錫卿所稱之日期推算，陳吉
        成向被上訴人借款及交付系爭支票之日期，應係在八十八年六月或七月間，
        然本件系爭支票，係陳吉成於八十八年八月二十三日始向亞太商業銀行豐原
        分行申領使用之事實，有亞太商業銀行豐原分行八十九年十二月一日亞豐字
        第三三二號函附卷可證，足見本件上訴人之被繼承人陳吉成客觀上不可能在
        八十八年六月或七月間簽發系爭三百萬元之支票交予謝明陸以借貸三百萬元
        ，是依證人蕭錫卿之證詞，縱使為真，然充其量僅足證明陳吉成曾於八十八
        年六月或七月間向被上訴人借錢，且借款金額為二百餘萬元而已，並不足以
        證明被上訴人曾經由謝明陸交付系爭支票所表彰之三百萬元款項給陳吉成之
        事實。
      (2)證人謝明陸於原審八十九年十二月十三日言詞辯論時證稱：「陳吉成向我哥
        哥丙○○借錢，是去年的四月二十九日左右，一共兩次，另一次是四月三十
        日，我交給陳先生是二百七十多萬元，是扣除利息，利息怎麼算的我忘了，
        約定一年以後清償，交錢的地點是在陳吉成的工廠，兩次都是下午兩點多，
        在場的人就是陳吉成、我、蕭先生，沒有別人，交錢的地方是在泡茶的客廳
        ，我用牛皮紙袋裝錢，兩次都是一樣，後來因為遇到九二一地震，所以都沒
        有還，借錢的時候有拿票，我把票拿給我哥哥。」等語，又經原審當庭提示
        系爭支票，其則證稱：「就是這張票沒有錯，當時陳吉成的家人並沒有在場
        ，這張票是第二次交錢的時候拿給我的。」等語。則證人謝明陸明確證稱交
        付借款給陳吉成之時間係在八十八年四月二十九日及三十日，其與上開證人
        蕭錫卿之證詞，容有出入，雖可謂係時日久遠，證人記憶模糊所產生之誤差
        ，然其等二人對於借款時間係在九二一地震之前數月之陳述，則無二致，且
        證人謝明陸並明確陳稱陳吉成當時（即八十八年四月三十日）所交付之支票
        即係系爭支票無誤，然此陳述與前揭亞太商業銀行所函覆之陳吉成領取系爭
        支票使用日期（即八十八年八月二十三日）明顯不符，亦即倘陳吉成有簽發
        系爭支票並交付給證人謝明陸以擔保系爭三百萬元借款，則其借款時間亦僅
        可能在八十八年八月二十三日以後（即九二一地震前一個月內），殊無可能
        如證人所述於八十八年六月、七月間或八十八年四月間，是故證人謝明陸之
        證詞明顯係附和被上訴人起訴之事實，尚難遽採；且縱認謝明陸之證詞為真
        ，其證詞亦充其量僅足證明陳吉成曾於八十八年四月三十日曾向被上訴人借
        錢，且借款金額為二百餘萬元而已，並不足以證明被上訴人曾經由謝明陸交
        付系爭支票所表彰之三百萬元款項給陳吉成之事實。另被上訴人雖改稱：系
        爭支票系於八十八年八月下旬左右雙方會算利息且換票所取得，至於證人謝
        明陸在庭訊中所稱系爭支票是交錢時所取得，應係指系爭支票確為此次借錢
        而取得之擔保，雖其間省略換票之事未論，然仍無解於系爭支票乃陳吉成為
        本件借款而簽發之事實云云，惟查，被上訴人上開事後辯詞，明顯與證人謝
        明陸前揭證言不符，且對何以會算利息換票後猶簽發三百萬元之支票，均無
        法為合理之說明，故被上訴人上開所辯，顯無可採。
      (3)綜上所述，被上訴人徒以證人蕭錫卿與謝明陸之證詞，遽謂其曾交付三百萬
        元借款給上訴人之被繼承人陳吉成，尚嫌速斷而不足取。至於被上訴人事後
        主張其借款該三百萬元給陳吉成之資金來源係因簽中六合彩所得云云，則因
        該事實縱使為真，亦不足以充當本件其有交付三百萬元給陳吉成之證明，故
        被上訴人該項主張，亦難執為對其有利之認定。故本件被上訴人所主張其有
        交付系爭三百萬元借款給上訴人之被繼承人陳吉成之事實，其既無法舉證以
        實其說，自難採信。
三、本件被上訴人主張上訴人之被繼承人陳吉成因向伊借款而簽發交付如附表所示之
    支票，因上訴人係陳吉成之繼承人，其依法繼承陳吉成所有財產上之權利義務關
    係，今上訴人抗辯被上訴人未交付系爭三百萬元借款，故就該筆借款已交付之事
    實，自應被上訴人負舉證責任，而因被上訴人就其已交付借款之事實並無法舉證
    以實其說之故（詳如前述），依首揭說明，上訴人抗辯被上訴人就系爭支票對上
    訴人並無票據債權，且兩造間消費借貸關係亦不存在，其對被上訴人不負有票據
    及消費借貸債務等語，即屬有據。從而，本件被上訴人起訴主張上訴人於繼承陳
    吉成之遺產限度內（因上訴人已為限定繼承），給付被上訴人三百萬元及利息之
    請求，為無理由，原審所為上訴人敗訴之判決，尚有未洽，上訴意旨指摘原判決
    不當，求予廢棄改判，洵無不合，爰由本院予以廢棄改判如主文第二項所示。
四、據上論結，本件上訴為有理由，依民事訴訟法第四百三十六條之一第三項、第四
    百五十條、第七十八條，判決如主文。
中      華      民      國    九十二    年      五      月      三十    日
                                    臺灣臺中地方法院民事第三庭
~B審判長法官  張瑞蘭
~B法      官  林慧貞
~B法      官  李悌愷
右為正本係照原本作成
如對本判決上訴，須於判決送達後二十日內，向本院提出上訴狀，同時表明上訴理由
；如已於本判決宣示後送達前提起上訴者，應於判決送達後十日內補具上訴理由（上
訴僅得以判決適用法規顯有錯誤為理由，並按他造當事人之人數附繕本）。
中      華      民      國    九十二    年      五      月      三十    日
~B法院書記官  洪加芳
~F０
附表：
┌───────┬───────┬──────┬──────┬──────┐
│票載日期      │金額（新台幣）│提示日      │付款人      │票號        │
├───────┼───────┼──────┼──────┼──────┤
│年４月日  │三百萬元      │年８月日│亞太商業銀行│ＡＢ１５６  │
│              │              │            │豐原分行    │２３１１    │
└───────┴───────┴──────┴──────┴──────┘


司法院資訊處製作；財團法人民間司法改革基金會備份。
